【裁判字號】    99,上易,152
【裁判日期】    990928
【裁判案由】    返還房屋
【裁判全文】
臺灣高等法院高雄分院民事判決         99年度上易字第152號
上  訴  人  乙○○
被上訴人    甲○○
訴訟代理人  陳慧博律師
上列當事人間請求返還房屋事件，上訴人對於民國99年3 月31日
臺灣高雄地方法院98年度訴字第2205號第一審判決提起上訴，本
院於99年9 月14日言詞辯論終結，判決如下：
    主  文
上訴駁回。
第二審訴訟費用由上訴人負擔。
    事實及理由
一、被上訴人起訴主張：伊母即訴外人楊玉真生前曾將其所有門
    牌號碼高雄市鼓山區○○○路1990巷15弄4 號7 樓之1 房屋
    （下稱系爭房屋），無償借與上訴人居住，而未定有期限。
    嗣楊玉真於民國97年11月20日死亡，伊已辦妥繼承登記而為
    系爭房屋之所有人。詎伊屢次要求上訴人返還系爭房屋，均
    遭拒絕，爰以起訴狀繕本之送達為終止系爭房屋使用借貸之
    意思表示，經終止後，上訴人即有遷讓交還之義務。爰依民
    法第470 條第2 項、第767 條規定，提起本訴。並聲明求為
    命上訴人將系爭房屋遷讓交還與伊之判決。
二、上訴人則以：伊與楊玉真前為同居之男女朋友，系爭房屋原
    為伊所有，經伊以新台幣（下同）60萬元之低價連同基地出
    售與楊玉真後，楊玉真即將系爭房屋無償借與伊居住，並承
    諾伊可居住至死亡時為止。又楊玉真生前曾向伊借款30萬元
    尚未返還，並曾承諾伊得以40萬元買回系爭房地，伊願以該
    金額買回等語，資為抗辯。
三、原審經審理後，准被上訴人之請求。上訴人提起上訴，並於
    本院聲明：(一)原判決廢棄。(二)被上訴人在第一審之訴駁回。
    (三)第一、二審訴訟費用由被上訴人負擔。被上訴人則聲明：
    (一)上訴駁回。(二)第二審訴訟費用由上訴人負擔。
四、兩造爭執及不爭執事項：
  (一)不爭執部分：
  1.系爭房屋原係上訴人所有，經上訴人出賣與楊玉真，並辦理
    移轉登記。嗣楊玉真於97年11月20日死亡後，由被上訴人繼
    承，並辦理登記完畢。
  2.楊玉真生前曾將系爭房屋無償借與上訴人居住使用，現仍由
    上訴人占用中。
  (二)爭執部分：
  1.楊玉真與上訴人間就系爭房屋之使用借貸契約，是否有約定
    期限。
  2.被上訴人之終止使用借貸契約，是否合法。
五、楊玉真與上訴人間就系爭房屋之使用借貸契約，是否有約定
    期限部分：
  (一)按當事人主張有利於己之事實者，就其事實有舉證之責任。
    為民事訴訟法第277 條前段所明定。本件被上訴人主張其因
    繼承而為系爭房屋所有權人之事實，業據提出建物登記謄本
    為證，且為上訴人所不爭執，應可認為真實。又上訴人係主
    張其係因玉真之同意而得繼續居住使用系爭房屋，而為被上
    訴人所否認，則依上開條文規定，自應由上訴人就此經楊玉
    真同意得繼續使用之事實為舉證證明。
  (二)經查，上訴人就此事實，係自陳談及此項得繼續使用之情事
    時，僅上訴人及楊玉真在場，並無第三者在場聽聞，而所舉
    證人即楊玉真之弟楊玉春到庭亦僅證稱其知悉楊玉真有向上
    訴人借款30萬元之事，但並不悉楊玉真是否同意將系爭房屋
    借由上訴人繼續居住至死亡為止等語，可見上訴人就此有利
    於上訴人之事實，並未能提出積極明確之佐證，自難僅以上
    訴人單方之陳述，為其有利之認定。至上訴人於本院審理中
    雖提出與楊玉春間之對話錄音及譯文，主張楊玉春應知悉此
    一情事，但此為上訴人與楊玉春間之談話錄音內容，並非楊
    玉春在法庭內之證言，且依楊玉春在原審之證言既明確陳稱
    並不知悉有繼續居住使用之事，則此項證言因曾具結並表明
    如有不實願受偽證罪之處罰，相較於嗣後之錄音對話，本院
    經斟酌後，認應以楊玉春在法庭上之證言較為可採，自難再
    以其與上訴人間之對話為相反之認定。至上訴人請求再傳訊
    楊玉春作證，因其在原審作證時之陳述內容已甚明確，本院
    認無再為傳訊之必要，併予說明。
六、被上訴人之終止使用借貸契約，是否合法部分：
  (一)按借貸未定期限，亦不能依借貸之目的而定其期限者，貸與
    人得隨時請求返還借用物，民法第470 條第2 項定有明文。
    經查，楊玉真生前雖有將系爭房屋借與上訴人居住使用，但
    並未定期限，而上訴人所稱有同意其可繼續居住至死亡時為
    止之主張，亦未能舉證證明，則被上訴人於繼承此無償借貸
    關係後，自得隨時終止及求請求返還。上訴人雖主張系爭房
    屋原係上訴人所有，並以低於市價之60萬元出售與楊玉真，
    且僅收受30萬元，楊玉真又未要求上訴人交屋而可繼續居住
    使用等情，業經楊玉春於錄音對話中為說明，可見本件使用
    借貸之目的有其繼續性，不得提前為終止等語。但上訴人與
    楊玉真原即為同居之男女朋友關係，其以低價將系爭房屋出
    售與楊玉真時，應有其主客觀因素之考量，尚難以出售後仍
    有繼續居住使用，即可推論楊玉真有同意其可居住至死亡為
    止。而楊玉春之對話錄音在證據證明力上較其在法庭上之證
    言為薄弱，已如前述，則上訴人此部分論述，仍難採信。又
    被上訴人業於起訴狀中表明以書狀之送達為終止使用借貸契
    約之意思表示，並經上訴人收受，則被上訴人主張已合法終
    止使用借貸契約，應可採信。而經終止後，上訴人既無繼續
    占有使用系爭房屋之正當權源，自應遷讓交還與被上訴人。
七、綜上所述，本件被上訴人主張本件使用借貸契業經合法終止
    ，應可採信，上訴人抗辯其得繼續居住至死亡為止，並不足
    採。從而，被上訴人本於所有權及使用借貸終止之法律關係
    ，請求上訴人遷讓交還系爭房屋，為有理由，應予准許。原
    審基此而命上訴人遷讓交還，並無違誤。上訴意旨指摘原判
    決不當，求予廢棄改判，為無理由，應予駁回。
八、據上論結，本件上訴為無理由，依民事訴訟法第449 條第1
    項、第78條，判決如主文。
中    華    民    國    99    年    9     月    28    日
                            民事第一庭
                                審判長法官  黃金石
                                法      官  林健彥
                                法      官  林紀元
以上正本證明與原本無異。
本件不得上訴。
中    華    民    國    99    年    9     月    28    日
                                書  記  官  吳華榮

司法院資訊處製作；財團法人民間司法改革基金會備份。
